ACORDAO-COMPLETO-2434138

ACÓRDÃO 494/2021 ATA 7/2021 - PLENÁRIO

VISTOS, relatados e discutidos estes autos de Consulta formulada pelo Prefeito de Macapá/AP acerca da possibilidade de utilização de recursos federais recebidos pelo município em programa de segurança alimentar, por meio de cartão magnético, para enfrentamento da emergência em saúde pública de importância internacional provocada pela covid-19;
ACORDAM os Ministros do Tribunal de Contas da União, reunidos em Sessão de Plenário, em:
	9.1. conhecer da presente consulta, em caráter excepcional, considerando o interesse nacional e o caráter relevante aqui tratados, e que se encontram preenchidos os demais requisitos de admissibilidade previstos no art. 264 do Regimento Interno do TCU; 
	9.2. responder ao consulente que aos estados, ao Distrito Federal e aos municípios, em relação aos recursos recebidos da União por meio do Fundo Nacional de Assistência Social (FNAS) , via transferência fundo a fundo, destinados ao enfrentamento da Emergência de Saúde Pública decorrente da covid-19:
	9.2.1. é permitido realizar transferência direta a pessoas físicas na modalidade cartão magnético para aquisição restrita de bens alimentícios, sujeitando-se às normas de execução orçamentária e financeira do FNAS, tais como as definidas pelo Decreto 7.788/2012 e pela Portaria-SNAS 124/2017, atentando-se, especialmente, para as atribuições do respectivo Conselho de Assistência Social quanto à fiscalização da execução da política de assistência social;
	9.2.2. é vedado utilizar esse recurso federal para benefício eventual, no sentido de complementação dos recursos para aquisição de cestas de alimentos, nos termos dos arts. 13, inciso I, 14, inciso I, 15, inciso I, e 22 da Lei 8.742/1993;
9.3. dar ciência deste acórdão ao consulente e ao Ministério da Cidadania;
9.4. arquivar os presentes autos, nos termos do art. 169, inciso V, do Regimento Interno do TCU.

Consulta acerca da possibilidade de aplicação de recursos de emenda de bancada alocada no Fundo Nacional de Assistência Social (FNAS) em serviços socioassistenciais de cartão alimentar com vistas a minimizar os impactos ocasionados pela covid-19 e pela paralisação de atividades econômicas.

Município de Macapá - AP.

3. Interessados/Responsáveis: não há.

13.1. Ministros presentes: Ana Arraes (Presidente), Walton Alencar Rodrigues, Aroldo Cedraz, Raimundo Carreiro, Bruno Dantas (Relator), Vital do Rêgo e Jorge Oliveira.
13.2. Ministros-Substitutos convocados: Marcos Bemquerer Costa e André Luís de Carvalho.
13.3. Ministro-Substituto presente: Augusto Sherman Cavalcanti.

BRUNO DANTAS

Por registrar as principais ocorrências havidas no andamento do processo até o momento, resumindo os fundamentos das peças acostadas aos autos, adoto como relatório, com os ajustes necessários, a instrução da Secretaria de Controle Externo da Gestão Tributária, da Previdência e da Assistência Social (peça 20) , que contou com a anuência do titular da unidade (peça 22) :
"INTRODUÇÃO
	Cuida-se de consulta realizada pelo prefeito do município de Macapá/AP a respeito da possibilidade de utilização de recursos federais destinados àquela municipalidade em programa de segurança alimentar, por meio de cartão magnético, para enfrentamento da situação de emergência em saúde pública de importância internacional provocada pelo novo coronavírus (peça 2) .
HISTÓRICO
Em instrução preliminar (peça 4) , esta unidade técnica entendeu que prefeito municipal não possui legitimidade para apresentar consulta a esta Corte de Contas, nos termos do art. 264, do Regimento Interno do TCU (RI/TCU) . No entanto, em caráter excepcional, o TCU tem conhecido de consulta realizada por não legitimado em caso de interesse nacional e relevante (Acórdão 892/2012-TCU-Plenário) .
Apesar de não atender ao requisito de legitimidade, a consulta preenche os demais requisitos de admissibilidade constante do § 1º do art. 264, do RI/TCU, haja vista conter a indicação precisa do seu objeto, ser formulada articuladamente, ainda que não esteja instruída com parecer do órgão de assistência técnica ou jurídica da autoridade consulente. Ademais, está demonstrada pertinência temática da consulta à respectiva área de atribuição da Prefeitura, nos termos do § 2º do art. 264, RI/TCU. 
O Exmo. Ministro-Relator Bruno Dantas conheceu a presente consulta, em caráter excepcional, e autorizou a diligência proposta, nos termos do Despacho à peça 7.
Foi realizada diligência ao Ministério da Cidadania para que se manifestasse a respeito da possibilidade de os Estados, o Distrito Federal e os Municípios poderem realizar transferência direta a pessoas físicas, por meio de cartão magnético ou outra forma, dos recursos recebidos da União, por meio do Fundo Nacional de Assistência Social (FNAS) , via transferência fundo a fundo, em especial, quanto a recursos destinados ao Enfrentamento da Emergência de Saúde Pública decorrente do Coronavírus - Covid-19 (peças 4-6) .
Em resposta à diligência (peças 8-9) , o Ministério da Cidadania encaminhou o ofício 1278/2020 (peça 11) e, anexa, a manifestação da Coordenação-Geral de Regulação do SUAS (peça 15) e da Diretoria-Executiva do FNAS (peça 17) , que serão analisadas a seguir.
EXAME TÉCNICO
Da consulta
Deve-se ressaltar que, embora, o consulente utilize termos que possam ser interpretados como uma consulta do caso concreto do município de Macapá, a presente instrução tem caráter de análise de tese, que visa elucidar dúvida aplicável a qualquer ente federativo subnacional.
O Prefeito de Macapá/AP encaminhou consulta ao TCU sobre a possibilidade de utilização de recursos recebidos da União, via FNAS, vinculado ao Ministério da Cidadania, para aplicação em programa de segurança alimentar, por meio de cartão magnético, no sentido de transferir os recursos a 50 mil famílias (peça 2, p. 3) :
' (...) para consultar-lhe a respeito da possibilidade de aplicação de recursos federais oriundos de emenda de bancada impositiva alocada em ações orçamentárias (Funcional Programática 08.244.5031.21C0.6520) em programa de segurança alimentar por meio de cartão magnético para enfrentamento da Situação de Emergência em Saúde Pública de Importância Internacional provocada pelo Novo Coronavírus (SARS COV2) , visando atender 50 mil famílias macapaenses.' (destaque no original) 
A dúvida do Prefeito trata da possibilidade de aplicar recursos de emenda de bancada alocada no FNAS em serviços socioassistenciais de cartão alimentar com vistas a minimizar os impactos ocasionados pela própria Covid-19 e pela paralisação de atividades econômicas.
O Consulente acrescenta que pretende aplicar os recursos por meio de cartão magnético pessoal e intransferível a usuários do Sistema Único de Assistência Social (SUAS) , cadastrados em sistema público de informações, tendo como objetivo permitir a entrega de gêneros alimentícios em rede credenciada de atacadistas, mercantis, médias, pequenas e microempresas e outros estabelecimentos congêneres.
O Consulente ressalta ainda que (peça 2, p. 4) :
'Inicialmente a pretensão desta municipalidade era aplicação de grande parte destes recursos em programa local de transferência de renda para atendimento de cidadãos e cidadãs, por meio de cartão magnético, devidamente inscritos no Cadastro Único do Governo (CAD Único) e não amparados pelo Programa Bolsa Família e pelos demais programas de renda mínima como o Auxílio Emergencial, conforme proposto por meio do Ofício 505/2020- SEAMS/PMM e em proposta de apresentada ao Fundo Nacional de Assistência Social (FNAS) sob o número 1Processo 600303/2020-0001. Porém, esta iniciativa foi invalidada pela Portaria 398, de 05 de junho de 2020, que fez vedação ao repasse direto destes recursos para pessoas físicas, em alteração na Portaria n. 369, de 29 de abril de 2020, a qual regula uso dos repasses no âmbito da Situação de Emergência em Saúde Pública de Importância Internacional provocada pelo Novo Coronavírus (SARS COV2) .'
Acrescenta que a consulta pretende elucidar dúvida quanto à possibilidade de uso por cartão magnético, uma vez que a Portaria-MCid 369/2020, permite o uso dos repasses para aquisições de cestas de alimentos, visando garantir a segurança alimentar de usuários do SUAS, e por outro lado a alteração efetivada pela Portaria-MCid 398/2020, veda o repasse direto a pessoas físicas, mas não menciona óbice sobre a possibilidade de uso em 'voucher' ou vale para aquisição de alimentos.
O Prefeito aduz ainda que a Portaria Conjunta 1, de 02 de abril de 2020, que dispõe acerca da utilização de recursos do cofinanciamento federal no atendimento às demandas emergenciais de enfrentamento ao novo coronavírus no âmbito do SUAS, também permite a destinação para cesta de alimentos.
Ressalta que o art. 44, parágrafo único, da Lei Municipal 2.343/2019, que dispõe sobre a organização da política e do SUAS no Município de Macapá/AP, preconiza que tal benefício pode ser ofertado na forma de pecúnia ou bens de consumo. E que há manifestação do Conselho Municipal de Assistência Social regulamentando esses benefícios eventuais (Resolução 7/2020) .
Por fim, defende que a experiência do cartão magnético para fins de segurança alimentar já é consolidada em diversas cidades brasileiras e operacionalizada a custo zero por banco público da União, e, no caso de Macapá, contempla vasta rede credenciada com mais de 700 estabelecimentos comerciais e ainda será aberto novo credenciamento para ampliar ainda mais as opções de parceiros do Programa. Ademais, a medida visa evitar aglomerações de usuários do SUAS.
Da manifestação do gestor 
De acordo com a resposta à diligência, o FNAS entende que a transferência direta a pessoas físicas, por meio de cartão magnético, para aquisição restrita de bens alimentícios, não contraria os normativos editados para atender a situação de emergência de saúde púbica decorrente do novo coronavírus, in verbis (peça 17, p. 2) :
'8. A intenção do parágrafo incluído pela Portaria MC nº 398/2020 tem por mérito a garantia de que os recursos repassados pela União atinjam seu objetivo proposto, que na situação mencionada é assegurada pela restrição de uso proporcionada por cartões magnéticos que restringem o uso aos estabelecimentos previamente cadastrados e que fazem comercialização de gêneros alimentícios.'
Este entendimento é corroborado pela Secretaria Nacional de Assistência Social (SNAS) (peça 15) , segundo a qual não configura incompatibilidade com os normativos do SUAS a distribuição do cartão magnético pelo município de Macapá com vistas adquirir bens alimentícios, como alternativa à distribuição direta de cestas básicas pelas administrações locais. O arranjo proposto pelo município no contexto da emergência não permite acesso irrestrito a pecúnia, não caracterizando, portanto, benefício financeiro à pessoa física.
Com o objetivo de 'permitir a entrega de gêneros alimentícios em rede credenciada de atacadistas, mercantis, médias, pequenas e microempresas e outros estabelecimentos congêneres, não afronta o disciplinado no parágrafo único do art. 2º da Portaria 369, de 2020, alterada pela Portaria 398, de 5 de junho de 2020.' (peça 15, p. 2) .
Segundo o FNAS, o fornecimento de cesta básica em meio magnético apresenta como vantagem o fato de atender de forma mais ampla às necessidades individuais de cada família, além da capacidade multiplicadora da economia local (peça 17, p. 2) . De maneira similar, a SNAS acrescenta que o arranjo do cartão magnético compreende a entrega de cesta básica de maneira desburocratizada, o que favorece a agilidade e a autonomia dos usuários na aquisição de itens alimentícios nos estabelecimentos previamente cadastrados (peça 15, p. 2) .
Sobre a possiblidade de que a entrega de alimentos adquiridos com recursos federais para custear 'benefício eventual', como sugerida no parágrafo 14, a SNAS esclarece que há vedação legal. Os benefícios eventuais estão previstos na Lei Orgânica de Assistência Social (LOAS) , Lei 8.742/1993, cuja competência de seu financiamento é dos municípios com o cofinanciamento dos seus respectivos estados. 
A SNAS elucida que a entrega de alimentos no escopo da Portaria-MCid 369/2020 não se identifica como benefício eventual, uma vez que é 'compreendida como provisão complementar das ofertas socioassistenciais que assegurem a proteção da população em situação de vulnerabilidade e risco social decorrentes do Covid-19'. (peça 15, p. 3) .
No que se refere a resposta da prefeitura de Macapá (peça 2, p. 4) , em relação a inexistência de despesas adicionais para distribuição dos cartões magnéticos, o FNAS esclarece que os recursos originários da MP 941/2020 e repassados via fundo a fundo 'não devem ser utilizados pra pagamentos de taxas administrativas ou de custo extra para emissão dos cartões, o que ampliaria o ônus financeiro e incorreria em desvio da finalidade do repasse'. (peça 17, p. 3) .
Por fim, em relação a guarda e ao arquivamento dos processos e documentos comprobatórios das despesas realizadas com recursos federais transferidos na modalidade fundo a fundo, deve-se observar as regras estabelecidas pela Portaria-SNAS 124, de 29 de junho de 2017. Ou seja, cabe ao município de Macapá 'a guarda de comprovação documental quanto a distribuição dos cartões magnéticos, com a identificação de todos os beneficiários e, ainda, todo o processo de contratação da instituição financeira para viabilização da ação pretendida' (peça 17, p. 3) .
Análise 
Dos recursos alocados pelo Ministério da Cidadania para a SUAS no combate à pandemia
Medida Provisória 941/2020
A Medida Provisória 941, de 2 de abril de 2020, abriu crédito extraordinário, no valor de R$ 50.122.957,00, oriundo de emendas parlamentares em favor dos Estados do Amapá e Roraima e dos Municípios de Macapá (AP) , Santana (AP) e Jaboatão dos Guararapes  (PE) , cuja execução orçamentário-financeira para o estado do Amapá encontra-se na tabela abaixo.
Tabela 1 - Execução Orçamentário-Financeira (MP 941/2020) - Amapá de 2020
	Modalidade de Aplicação
	Dotação Atualizada
	Despesa Empenhada
	Despesa Liquidada
	Despesa Paga

	Transferências a Estados/ DF (Fundo a Fundo) - Amapá
		7.432.147,00
	7.432.147,00
	7.432.147,00

	Transferências a Municípios (Fundo a Fundo) Amapá
		25.638.597,00
	25.638.597,00
	25.638.597,00

	Total - Amapá
				40.608.939,00

	Total (União - 9) 
	50.122.957,00
			50.122.957,00

Fonte: Tesouro Gerencial (execução até 10/09/20) 
Para tornar públicas as programações financeiras detalhadas na tabela acima, a SNAS editou a Portaria-SNAS 95, de 3 de julho de 2020, e especificou que estas programações visam o enfrentamento à situação de emergência em saúde pública em decorrência de infecção humana pelo novo coronavírus.
O repasse da União para custeio das ações ocorre por meio do FNAS, que transfere recursos aos fundos de assistência social dos Estados, Distrito Federal e Municípios, na modalidade fundo a fundo. Em que pese a elaboração do referido normativo, não há maiores detalhamentos sobre o repasse emergencial. O texto considera apenas as portarias do Ministério da Cidadania. 
Medida Provisória 953/2020
Para detalhar o emprego dos recursos resultantes dos créditos liberados pela Medida Provisória 953, de 15 de abril de 2020, o Ministério da Cidadania editou a Portaria-MCid 369/2020, a Portaria-MCid 378/2020, e a Portaria-MCid 398/2020, cuja distribuição dos recursos encontra-se a seguir: 
Tabela 2 - Recursos transferidos aos fundos de assistência social
	MP 953/20
	Recursos transferidos (R$) 

	Alimentos
	
	Estados
	1.333.770,00

	Municípios
	184.259.670,00

	Total da Portaria 369/20
	862.269.240,00

	Proteção Social Básica (PSB) 
	
	Estados/
	16.098.386,28

	Municípios
	806.798.162,52

	Proteção Social Especial (PSE) 
	
	Municípios
	358.618.328,82

	Total da Portaria 378/20
	1.181.514.877,62

	Total MP 953/20
	2.043.784.117,62

Fonte: elaboração própria com base peça SNAS (TC Processo 016.827/2020-1, peça 26) 
A Portaria-MCid 369/2020, estabeleceu o repasse emergencial para aumentar a capacidade de repostas do SUAS nos Estados, DF e Municípios, promovendo as seguintes ações detalhadas no seu artigo 2º:
'I - estruturação da rede do SUAS por meio da aquisição:
a) de Equipamentos de Proteção Individual - EPI para os profissionais das unidades públicas de atendimento do SUAS; e
b) de alimentos, prioritariamente ricos em proteína, para pessoas idosas e com deficiências acolhidas no Serviço de Acolhimento Institucional e em atendimento no Serviço de Proteção Social Especial para Pessoas com Deficiência, Idosas e suas Famílias;
II - cofinanciamento de ações socioassistenciais visando ao enfrentamento da situação de emergência em decorrência do Covid-19.'
Por sua vez, a Portaria-MCid 398/2020, alterou a Portaria-MCid 369/2020 e vedou o repasse direto dos recursos emergenciais a pessoas físicas. Acrescentou ao 2º artigo transcrito acima: 'Parágrafo único. É vedado o repasse direto dos recursos emergenciais de que trata o caput para pessoas'.
Em consonância, ainda, com o que dispõe a Portaria-MCid 369/2020 - e que também foi apontado no terceiro Relatório de Acompanhamento do Auxílio Emergencial e de outras medidas de Assistência Social (TC Processo 016.827/2020-1) -, dos 5.309 entes elegíveis que firmaram o Termo de Aceite dos recursos, 27% requisitaram a segunda parcela das metas para a compra de Equipamento de Proteção Individual (EPI) .
Por sua vez, a Portaria-MCid 378/2020 trata dos recursos destinados a reforçar ações socioassistenciais dos entes federados que demonstrem regular funcionamento dos equipamentos da política de assistência social. Esse normativo destina R$ 1,18 bilhão e, de acordo com seu artigo 2º, visa garantir: 
'I - o aumento da capacidade de atendimento da rede socioassistencial nos estados, Distrito Federal e municípios às famílias e indivíduos em situação de risco e vulnerabilidade social;
II- a preservação da oferta regular e essencial dos serviços, programas e benefícios socioassistenciais por meio da reorganização da oferta com vistas ao atendimento das medidas de prevenção, cautela e redução do risco de transmissão da Covid-19; e
III - o desenvolvimento de ações voltadas à proteção social, orientação e informação da população em situação de vulnerabilidade e risco social, com vistas à prevenção da Covid-19 e disseminação do vírus.'
Medida Provisória 957/2020
A Medida Provisória 957, de 24 de abril de 2020, abriu crédito de R$ 500 milhões para o principal programa governamental na área da segurança alimentar e nutricional, o Programa de Aquisição de Alimentos (PAA) , e contemplam a Compra com Doação Simultânea de Alimentos (CDS) e a aquisição de leite (PAA-Leite) , conforme a distribuição dos recursos abaixo:
Tabela 3 - Recursos transferidos (MP 957/20) 
	MP 957/ 20
	Recursos transferidos (R$) 

	PAA Leite
	130.000,000 

	CDS - Conab 
	220.000.000 

	CDS - Termo de Adesão
	150.000.000 

	Total
	500.000.000 

Fonte: elaboração própria com base peça SNAS (TC Processo 016.827/2020-1, peça 106) 
A CDS é realizada pela Companhia Nacional de Abastecimento (Conab) ou pelos Estados, Distrito Federal e Município, mediante termo de execução descentralizada (TED) . Os recursos referentes ao PAA-Leite são repassados diretamente pelo Ministério da Cidadania aos agricultores por intermédio de débito do Banco do Brasil. 
Possibilidade de utilização de cartão magnético para compra de cestas básicas
A Portaria-SNAS 95/2020 dispõe que a programação financeira originária de emendas parlamentares de Bancadas Federais visa o enfrentamento à situação de emergência em saúde pública em decorrência da infecção humana pelo novo coronavírus. Além dos recursos originários da MP 941/20 a serem transferidos aos entes na modalidade fundo a fundo, a Portaria-SNAS 95/2020 faz alusão às Portarias MCid 369/2020 e 385/2020.
Desse modo, a Portaria-MCid 385/2020 dispõe sobre o repasse financeiro emergencial para a operacionalização das ações de incremento à segurança alimentar e nutricional aos usuários do SUAS devido à situação de Emergência em Saúde Pública de Importância Nacional - ESPIN, cuja aplicação deve observar o artigo transcrito a seguir:
'Art. 3º Os recursos federais para atendimento à situação de ESPIN decorrente da Covid-19 devem ser aplicados para afiançar a segurança de sobrevivência dos usuários do SUAS por meio de ações voltadas a garantir a segurança alimentar, sem prejuízo das provisões de benefícios eventuais porventura concedidos localmente aos usuários da Assistência Social.'
De acordo com a Portaria-MCid 369/2020, no contexto da ESPIN, o SUAS tem atribuição de proteger a população em situação de vulnerabilidade e risco social e desenvolver medidas para prevenir e mitigar riscos e agravos sociais decorrentes da pandemia. 
As medidas devem ser tomadas em cooperação entre os entes federados, como ressalta a Exposição de Motivos 141/ME-2020, que acompanha a Medida Provisória 953/2020, e apresenta os seguintes pressupostos constitucionais de admissibilidade do crédito extraordinário:
'6. Nesse sentido, a urgência decorre da necessidade de a União adotar medidas imediatas, em cooperação com os Estados, o Distrito Federal e os Municípios, de modo a promover a prevenção e o controle da disseminação do vírus no território nacional. 
7. A relevância, por sua vez, reside na importância de se assegurar a prestação regular de serviços e programas socioassistenciais, fundamentais para a população mais vulnerável e em risco social, agravado pelo aumento da infecção humana pelo novo Coronavírus.'
Uma vez que os recursos são repassados na modalidade fundo a fundo, deve-se observar as regras estabelecidas pelo FNAS, cuja destinação dos recursos está estabelecida no art. 4º do Decreto 7.788, de 15 de agosto de 2012, in verbis:
'Art. 4º Os recursos repassados pelo FNAS destinam-se ao:
I - cofinanciamento dos serviços de caráter continuado e de programas e projetos de assistência social, destinado ao custeio de ações e ao investimento em equipamentos públicos da rede socioassistencial dos Estados, do Distrito Federal e dos Municípios;
II - cofinanciamento da estruturação da rede socioassistencial dos Estados, do Distrito Federal e dos Municípios, incluindo ampliação e construção de equipamentos públicos, para aprimorar a capacidade instalada e fortalecer o Sistema Único da Assistência Social - SUAS;
III - atendimento, em conjunto com os Estados, o Distrito Federal e os Municípios, às ações assistenciais de caráter de emergência;
IV - aprimoramento da gestão de serviços, programas, projetos e benefícios de assistência social, por meio do Índice de Gestão Descentralizada - IGD do SUAS, para a utilização no âmbito dos Estados, do Distrito Federal e dos Municípios, conforme legislação específica;
V - apoio financeiro às ações de gestão e execução descentralizada do Programa Bolsa Família pelos Estados, pelo Distrito Federal e pelos Municípios, por meio do Índice de Gestão Descentralizada do Programa Bolsa Família - IGD, conforme legislação específica;
VI - pagamento, operacionalização, gestão, informatização, pesquisa, monitoramento e avaliação do benefício de prestação continuada e de renda mensal vitalícia;'
No presente caso, a distribuição de cartão magnético a contingente de cidadãos cadastrados em sistema público de informações com objetivo de garantir a segurança alimentar da população vulnerável vai ao encontro do disposto no inciso IV do artigo 8º da Portaria-MCid 369/2020.
'Art. 8º Os recursos do cofinanciamento federal das ações socioassistenciais para atendimento à situação de ESPIN decorrente do Covid-19 deverão ser aplicados, além do que dispõe o art. 3º da Portaria MDS nº 90, de 3 de setembro de 2013, na garantia de:
IV - alimentação, outros itens básicos e bens necessários que assegurem proteção da população ou evitem a propagação do Covid-19;'
Ocorre que a Portaria-MCid 398/2020 alterou o artigo 2º da Portaria-MCid 369/20 e incluiu a vedação do repasse direto dos recursos emergenciais a pessoas físicas. Contudo, de acordo com a SNAS (peça 15) , a entrega de gêneros alimentícios em vasta rede credenciada de atacadistas, mercantis, médias, pequenas e micro empresas e outros estabelecimentos congêneres, não caracteriza benefício financeiro à pessoa, e por conseguinte, não afronta o referido normativo.
Acrescenta que o arranjo proposto, por exemplo, pelo Município de Macapá, em que se distribui cartão magnético para aquisição restrita de alimentos, é alternativa à entrega direta de cestas básicas pela administração local. E compreende 'provisão complementar das ofertas socioassistenciais (alimentos e outros itens e bens básicos e necessários) que assegurem a proteção da população em situação de vulnerabilidade e risco social decorrentes do Covid-19' (peça 15, p 4) .
Em relação ao dispositivo incluído pela Portaria-MCid 398/20, em que veda o repasse a pessoas físicas, o FNAS afirma que tem o intuído de garantir que os recursos federais repassados atinjam o objetivo de assegurar a proteção da população em situação vulnerável e risco social decorrente da ESPIN (peça 17) . Segundo os gestores federais, tal vedação não se aplicaria à modalidade ora consultada, considerando que o recurso não estaria sendo entregue aos beneficiários em espécie ou em depósito direto em contas bancárias e sua utilização estaria restrita a estabelecimentos previamente cadastrados e que fazem comercialização de gêneros alimentícios.
Dessa maneira, esta unidade técnica considera que os recursos federais oriundos da MP 941/2020 podem ser utilizados por meio de cartões magnéticos para compra de cestas básicas, medida que resulta em agilidade no atendimento aos cidadãos em situação de vulnerabilidade social, indo ao encontro dos requisitos constitucionais de admissibilidade do crédito extraordinário, mencionados anteriormente. 
Impossibilidade de utilização do recurso para benefício eventual
Em relação à possiblidade de uso do recurso federal para benefício eventual, argumento aventado no sentido de complementação à destinação de recursos para a cesta de alimentos (peça 2, p. 4) , não existe dúvida à sua vedação legal imposta pela LOAS, como afirmado pela própria SNAS.
De acordo com o art. 22 da LOAS:
'Art. 22.  Entendem-se por benefícios eventuais as provisões suplementares e provisórias que integram organicamente as garantias do Suas e são prestadas aos cidadãos e às famílias em virtude de nascimento, morte, situações de vulnerabilidade temporária e de calamidade pública.
§ 1º A concessão e o valor dos benefícios de que trata este artigo serão definidos pelos Estados, Distrito Federal e Municípios e previstos nas respectivas leis orçamentárias anuais, com base em critérios e prazos definidos pelos respectivos Conselhos de Assistência Social.' (grifou-se) 
Compete aos Estados e ao Distrito Federal destinar recursos financeiros aos Municípios, a título de participação no custeio do pagamento dos benefícios eventuais de que trata o art. 22 da LOAS (art. 13, inciso I, e art. 14, inciso I, ambos da LOAS) . E compete aos Municípios destinar recursos financeiros para custeio do pagamento dos benefícios eventuais (art. 15, inciso I, da LOAS.
Tal medida já integra a política de assistência social, em vigor, desde 2011, e, portanto, já são garantidos no âmbito do SUAS.
Ainda que dispositivo local - a exemplo do artigo 44 da Lei do Município de Macapá 2343/2019 - preconize que o benefício eventual possa ser concedido na forma de pecúnia ou bens de consumo e o plano local de enfrentamento ao Covid-19 assim estabeleça, não é possível a aplicação do recurso federal para benefício eventual, independentemente de ter a finalidade de compra de cesta básica (peça 19, p. 12) .
Prestação de contas dos recursos
Ademais, cabe ao ente federativo que adotar a modalidade de recursos objeto da presente consulta, observar as regras estabelecidas pela Portaria-SNAS 124/2017, quanto à guarda e arquivamento dos processos e documentos comprobatórios das despesas realizadas (peça 17, p.3) . 
De maneira análoga aos recursos repassados a título de cofinanciamento federal para atender às Portarias-MCid 369/2020 e 378/2020, que se sujeitam às normas que regem a execução orçamentária e financeira do FNAS, os recursos oriundos da MP 941/20 que se destinam, por exemplo, ao cofinanciamento da estruturação da rede socioassistencial ou atendimento das ações assistenciais de caráter de emergência previstos nos incisos II e III do art. 4º do Decreto 7.788/2012, também se sujeitam aos normativos.
Dessa maneira, a prestação de contas dos recursos federais repassados ao fundo de assistência social do ente federativo deve observar no artigo 8º do supramencionado decreto, cuja transcrição encontra-se a seguir:
'Art. 8º A prestação de contas da utilização de recursos federais de que tratam os incisos I, II e III do caput do art. 4º, repassados para os fundos de assistência social dos Estados, dos Municípios e do Distrito Federal, será realizada por meio de declaração anual dos entes recebedores ao ente transferidor, mediante relatório de gestão submetido à apreciação do respectivo conselho de assistência social, que comprovará a execução das ações.
§ 1º Para fins de prestação de contas dos recursos federais de que trata inciso I do caput do art. 4º, considera-se relatório de gestão as informações relativas à execução física e financeira dos recursos transferidos, declaradas pelos entes federados em instrumento informatizado específico, disponibilizado pelo Ministério do Desenvolvimento Social e Combate à Fome.'
CONCLUSÃO 
Destarte, esta unidade técnica entende que a consulta deve ser conhecida, ainda que Prefeito Municipal não seja legitimado para realizá-la, considerando o interesse nacional e o caráter relevante.
Tendo em vista as considerações apresentadas, entende-se que na execução dos recursos originados da MP 941/2020 e transferidos via FNAS, podem ser utilizados cartões magnéticos com a finalidade restrita aquisição de bens alimentícios, utilizando-se da rede credenciada.
Ademais, os entes federativos deverão observar as regras estabelecidas pela Portaria-SNAS 124/2017, atinentes à guarda e ao arquivamento dos processos e documentos comprobatórios das despesas realizadas com recursos federais transferidos na modalidade fundo a fundo. Ainda, sujeitam-se às normas que regem a execução orçamentária e financeira do FNAS, devendo prestar contas conforme os ditames do Decreto 7.788/2012.
Em relação a possibilidade de utilizar o recurso federal para benefícios eventuais disciplinados nos arts. 12, 13, 14, 15 e 22 da Lei 8.742/1993, no sentido de complementação dos recursos para aquisição de cestas de alimentos, entende-se que é vedado pela LOAS, uma vez que tal medida já integra a política de assistência social. 
PROPOSTA DE ENCAMINHAMENTO
Ante todo o exposto, submetem-se os autos à consideração superior, propondo:
 conhecer da presente consulta, em caráter excepcional, nos termos do art. 264, do Regimento Interno do TCU; e
 responder ao Consulente que, aos Estados, Distrito Federal e Municípios, em relação aos recursos recebidos da União, pelo Fundo Nacional de Assistência Social (FNAS) , via transferência fundo a fundo, destinados ao Enfrentamento da Emergência de Saúde Pública decorrente do novo coronavírus (Covid-19) :
b1) é permitido realizar transferência direta a pessoas físicas na modalidade 'cartão magnético' para aquisição restrita de bens alimentícios, sujeitando-se às normas de execução orçamentária e financeira do FNAS, tais como as definidas pelo Decreto 7.788/2012 e pela Portaria-SNAS 124/2017;
b2) é vedado utilizar esse recurso federal para benefício eventual, no sentido de complementação dos recursos para aquisição de cestas de alimentos, nos termos dos arts. 13, inciso I, 14, inciso I, 15, inciso I, e 22 da Lei 8.742/1993. 
 informar ao Ministério da Cidadania e ao Município de Macapá do acórdão que vier a ser proferido, destacando que o relatório e o voto que fundamentam a deliberação ora encaminhada podem ser acessados por meio do endereço eletrônico www.tcu.gov.br/acordaos; e
 arquivar os presentes autos nos termos do art. 169, inciso V do RI/TCU."
	É o relatório.

não há.

Não atuou.

CONSULTA. PREFEITO DE MACAPÁ/AP. DÚVIDA ACERCA DA POSSIBILIDADE DE UTILIZAÇÃO DE RECURSOS FEDERAIS em programa de segurança alimentar, por meio de cartão magnético, para enfrentamento da emergência em saúde pública de importância internacional provocada pela covid-19. CONHECIMENTO EM CARÁTER EXCEPCIONAL. ESCLARECIMENTOS A RESPEITO DA MATÉRIA. RESPOSTA AO CONSULENTE.

CONSULTA (CONS)

Secretaria de Controle Externo da Previdência, do Trabalho e da Assistência Social (SecexPrevidência).

Trata-se de consulta formulada pelo Prefeito de Macapá/AP sobre a possibilidade de utilização de recursos federais recebidos pelo município em programa de segurança alimentar, por meio de cartão magnético, para enfrentamento da emergência em saúde pública de importância internacional provocada pela covid-19.
A dúvida do chefe do executivo municipal se relaciona à possibilidade de aplicação de recursos de emenda de bancada alocada ao Fundo Nacional de Assistência Social (FNAS) em serviços socioassistenciais de cartão alimentar a usuários do Sistema Único de Assistência Social (SUAS) , com vistas a minimizar os impactos ocasionados pela covid-19 e pela paralisação de atividades econômicas.
Mais especificamente, a consulta se refere à possibilidade de uso de cartão magnético pessoal e intransferível, diante do permissivo disposto na Portaria-MCid 369/2020 acerca de repasses para aquisições de cestas de alimentos, visando a garantir a segurança alimentar de usuários do SUAS. Por outro lado, a Portaria-MCid 398/2020, a qual alterou pontualmente a Portaria anterior, vedou o repasse direto a pessoas físicas, todavia não mencionou qualquer óbice relativo à possibilidade de uso em "voucher" ou vale para aquisição de gêneros alimentícios.
Impende registrar que a Portaria-MCid 369/2020 dispõe acerca do atendimento do Cadastro Único nos entes reconhecidamente em estado de calamidade pública ou em situação de emergência, inclusive a Emergência de Saúde Pública de Importância Internacional (ESPIN) , declarada pela Organização Mundial da Saúde em decorrência da covid-19.
De pronto se observa que prefeitos não constam no rol de legitimados para apresentar consulta a esta Corte, conforme simples leitura do art. 264 do RI/TCU. Todavia, considerando o interesse nacional e o caráter relevante aqui tratados, e que se encontram preenchidos os demais requisitos de admissibilidade previstos, conheci desta consulta em caráter excepcional, mediante despacho à peça 7 e de acordo com os pareceres emitidos nos autos.
Quanto ao mérito da consulta, a unidade instrutora propôs inicialmente que fosse realizada diligência ao Ministério da Cidadania para que se manifestasse sobre a possibilidade de os Estados, o Distrito Federal e os Municípios realizarem movimentação financeira dos recursos recebidos da União diretamente a pessoas físicas, por meio de cartão magnético ou outra forma, via transferência fundo a fundo por meio do Fundo Nacional de Assistência Social (FNAS) , em especial quanto a recursos destinados ao enfrentamento da emergência de saúde pública decorrente da covid-19.
Ante as informações levantadas pela unidade instrutora, autorizei as medidas propostas.
Em análise da resposta à diligência, a unidade instrutora concluiu pela possiblidade de utilização de cartões magnéticos com a finalidade restrita de aquisição de bens alimentícios, valendo-se da rede credenciada, na execução dos recursos recebidos da União, pelo Fundo Nacional de Assistência Social (FNAS) , via transferência fundo a fundo, destinados ao enfrentamento da emergência de saúde pública decorrente da covid-19.
Ainda, entende que os entes federativos devem observar as regras estabelecidas pela Portaria-SNAS 124/2017, atinentes à guarda e ao arquivamento dos processos e documentos comprobatórios das despesas realizadas com recursos federais transferidos na modalidade fundo a fundo. Outrossim, reputa obrigatória a sua sujeição às normas que regem a execução orçamentária e financeira do FNAS, devendo prestar contas conforme os ditames do Decreto 7.788/2012.
Por fim, considera vedada pela Lei Orgânica de Assistência Social (LOAS) a utilização de recursos federais para custeio de benefícios eventuais disciplinados nos arts. 12 a 15 e 22 da Lei 8.742/1993, relativos à complementação dos recursos para aquisição de cestas de alimentos, visto que tal medida já integra a política de assistência social. 
Feito o introito, ratifico o despacho de peça 7 e conheço da Consulta em caráter excepcional, nos termos do art. 264 do Regimento Interno do TCU e em linha com a jurisprudência desta Corte (Acórdão 892/2012-TCU-Plenário) .
No mérito, anuo integralmente aos exames empreendidos pela unidade instrutora, cujos fundamentos incorporo às minhas razões de decidir, sem prejuízo dos comentários pontuais expostos neste Voto.
De início, concordo com a ponderação de que o teor da consulta tem caráter de análise de tese, não obstante o Prefeito de Macapá/AP tenha se valido de termos que pudessem ensejar interpretação diversa.
Quanto à questão fulcral da presente consulta, não restam dúvidas de que os recursos federais oriundos das Medidas Provisórias 941, 953 e 957, todas de 2020, referentes aos montantes transferidos pelo Ministério da Cidadania via FNAS, podem ser utilizados por meio de cartões magnéticos, desde que com a finalidade restrita de aquisição de bens alimentícios, utilizando-se unicamente da rede credenciada.
É coerente a argumentação da SNAS, à qual anuiu a unidade instrutora, de que não configura incompatibilidade com os normativos do SUAS a distribuição de cartão magnético com vistas a adquirir bens alimentícios, como alternativa à distribuição direta de cestas básicas pelas administrações locais. Mais ainda, traz consigo a prerrogativa de atender de forma mais abrangente às necessidades individuais de cada família, além da capacidade multiplicadora da economia local.
Ademais, essa medida resulta em maior celeridade no atendimento aos cidadãos em situação de vulnerabilidade social e prestigia sua autonomia na aquisição de itens alimentícios nos estabelecimentos previamente cadastrados, providências que se amoldam aos requisitos constitucionais de urgência e relevância para admissibilidade dos créditos extraordinários.
Adequado também é o entendimento do FNAS, também adotado pela SecexPrevidência, no sentido de que a intenção do parágrafo incluído pela Portaria-MCid 398/2020, vedando o repasse direto a pessoas físicas, "tem por mérito a garantia de que os recursos repassados pela União atinjam seu objetivo proposto, que na situação mencionada é assegurada pela restrição de uso proporcionada por cartões magnéticos que restringem o uso aos estabelecimentos previamente cadastrados e que fazem comercialização de gêneros alimentícios."
Com efeito, sob essa roupagem os recursos não estariam sendo entregues aos beneficiários em espécie ou em depósito direto em contas bancárias e, ainda, sua utilização estaria restrita e em consonância com o objetivo de garantir a segurança alimentar da população vulnerável, motivo pelo qual anuo à conclusão da unidade instrutora quanto a esse ponto.
Aquiesço, por fim, ao desfecho proposto pela SecexPrevidência quanto às questões afetas à impossibilidade de utilização dos aludidos recursos para benefício eventual, nos termos dos arts. 13, inciso I, 14, inciso I, 15, inciso I, e 22 da Lei 8.742/1993, que dispõe sobre a organização da Assistência Social. 
	Ante o exposto, voto por que o Tribunal adote a deliberação que ora submeto à apreciação deste Colegiado.
TCU, Sala das Sessões Ministro Luciano Brandão Alves de Souza, em 10 de março de 2021.
Ministro BRUNO DANTAS 
Relator